臺灣高等法院臺中分院民事判決
111年度上字第00號
上  訴  人  劉冠妤  
訴訟代理人  蔡瑞煙律師
上  訴  人  祭祀公業法人○○縣張琯溪公
法定代理人  張明煥  
訴訟代理人  施瑞章律師
複 代理 人  謝文哲律師
上列當事人間請求拆除地上物返還土地事件，兩造對於中華民國
110年11月2日臺灣○○地方法院109年度訴字第244號第一審判決，
各自提起一部上訴，本院於111年9月28日言詞辯論終結，判決如
下：
    主  文
原判決關於㈠命劉冠妤給付附圖暫編地號000(0)、000-000、000-
0土地償金超過按年就上開土地面積乘以當年度申報地價000/000
000計算部分，㈡駁回祭祀公業法人○○縣張琯溪公後開第三項之訴
部分，暨反訴訴訟費用之裁判，均廢棄。
上開廢棄㈠部分，祭祀公業法人○○縣張琯溪公在第一審之反訴駁
回。
劉冠妤應自民國一百一十年十二月五日起至終止通行之日止，按
年再給付依附圖暫編地號000-00(0)、000-00(0)、000-00(0)土
地面積乘以當年度申報地價3%計算之償金予祭祀公業法人○○縣張
琯溪公。
兩造其餘上訴均駁回。
第一審反訴訴訟費用由劉冠妤負擔百分之二，餘由祭祀公業法人
○○縣張琯溪公負擔。
第二審訴訟費用關於劉冠妤上訴部分，由劉冠妤負擔百分之三十
八，餘由祭祀公業法人○○縣張琯溪公負擔；關於祭祀公業法人○○
縣張琯溪公上訴部分，由祭祀公業法人○○縣張琯溪公負擔百分之
九十九，餘由劉冠妤負擔。
    事實及理由
一、上訴人劉冠妤主張：伊於民國109年2月5日取得○○縣○○市○○
    段000地號土地（下稱000地號土地）所有權，對造上訴人祭
    祀公業法人○○縣張琯溪公（下稱祭祀公業張琯溪公）與原審
    共同被告徐大維竟在000地號土地上鋪設橘色地磚、灰色植
    草磚（下稱系爭地上物），並設置停車升降桿、噴漆編列車
    位號碼，以闢為停車場供祭祀公業張琯溪公使用，而無權占
    有如○○縣○○地政事務所（下稱○○地政）109年9月8日○○○○字
    第000000號○○○○成果圖（下稱附圖）所示暫編地號000(0)、
    000(0)、000(0)部分土地（面積依序為000、00、000平方公
    尺，下合稱系爭土地）。雖徐大維於原審訴訟繫屬中已拆除
    系爭地上物，惟祭祀公業張琯溪公於無權占用系爭土地期間
    受有相當於租金之利益，致伊受有損害，爰依不當得利法律
    關係，求為命祭祀公業張琯溪公給付自伊取得所有權之日起
    至返還之日止（即110年10月12日）止，按申報地價年息6%
    計算之損害金共計新臺幣（下同）106,560元，及自110年10
    月5日起加計法定遲延利息之判決（劉冠妤對祭祀公業張琯
    溪公訴請確認通行權存在及容忍埋設管線部分，經原法院為
    劉冠妤勝訴之判決，祭祀公業張琯溪公未聲明不服；另劉冠
    妤訴請徐大維與祭祀公業張琯溪公連帶除去系爭地上物並返
    還系爭土地，及徐大維應連帶給付不當得利之敗訴部分亦未
    據聲明不服，各該未繫屬本院者，不予贅述）。
二、祭祀公業張琯溪公則以：系爭地上物為徐大維所鋪設，伊未
    占用系爭土地，自無不當得利可言等語，資為抗辯。並於原
    審反訴主張：劉冠妤請求確認其所有000地號土地對伊所有
    如附圖暫編地號000(0)、000-000、000-0（下合稱0至0土地
    ），及000-00(0)、000-00(0)、000-00(0)（下合稱0土地）
    所示土地面積範圍內有通行權存在，及伊應容忍其在0至0土
    地鋪設柏油或水泥、設置排水溝渠、埋設管線等行為，依民
    法第786條第1項但書規定，應支付償金，爰求為命劉冠妤按
    年給付伊0至0土地面積乘以當年度申報地價6%計算償金之判
    決等語（祭祀公業張琯溪公就反訴敗訴逾上開請求部分，亦
    未據聲明不服，業已確定）。
三、劉冠妤對祭祀公業張琯溪公之反訴則以：祭祀公業張琯溪公
    將0至0土地開闢為私設道路，供不特定公眾往來通行使用，
    實際上已無另為其他使用收益之可能，伊於其上通行或埋設
    管線，祭祀公業張琯溪公並未因而受有損害，其請求償金為
    無理由且過高等語，資為抗辯。
四、原審判決㈠確認劉冠妤對祭祀公業張琯溪公所有之0至0土地
    有通行權存在；祭祀公業張琯溪公應容忍劉冠妤在0至0土地
    埋設水管、電力、電信、瓦斯或其他管線，及於0土地設置
    排水溝、鋪設柏油或水泥道路；㈡劉冠妤應自本件判決確定
    得通行上開土地範圍之日起至終止通行之日止，按年給付祭
    祀公業張琯溪公就通行範圍依上開土地當年度申報地價總額
    3%計算之償金。並駁回兩造其餘之訴。兩造各就其敗訴部分
    提起一部上訴，劉冠妤聲明：㈠原判決關於⒈駁回劉冠妤後開
    第㈡項之訴部分；⒉命劉冠妤給付償金部分均廢棄。㈡上開廢
    棄⒈部分，祭祀公業張琯溪公應給付劉冠妤106,560元，及自
    110年10月5日起至清償日止，按週年利率5%計算之利息。㈢
    上開廢棄⒉部分，祭祀公業張琯溪公在第一審之反訴駁回。
    祭祀公業張琯溪公則答辯聲明：上訴駁回，另上訴聲明：㈠
    原判決關於駁回祭祀公業張琯溪公後開第二項之訴部分廢棄
    。㈡劉冠妤應自判決確定得通行系爭土地之日起至終止通行
    之日止，按年再給付祭祀公業張琯溪公就0至0土地當年度申
    報地價總額3%計算之償金。劉冠妤則答辯聲明：上訴駁回。
五、兩造不爭執事項：
　㈠000地號土地為劉冠妤所有，屬○○市都市計劃土地，土地使用
    分區為住宅區，且為袋地。
  ㈡0至0土地為祭祀公業張琯溪公所有。
  ㈢0至0土地上柏油道路為祭祀公業張琯溪公所鋪設，兩側設有
    排水溝。
  ㈣000地號土地經由0土地，接續經0至0土地可連接至○○街對外
    通行；往○○街之路口處豎立記載○○街之路牌。
  ㈤自107年8月起至108年2月20日止，系爭土地曾鋪設系爭地上
    物。
  ㈥徐大維原為000地號土地之共有人（應有部分8/42）；000地
    號土地經臺灣○○地方法院（下稱○○地院）104年度投簡字第2
    54號民事簡易判決准予變價分割，再經○○地院民事執行處10
    5年度○○字00000號分割共有物強制執行事件變價拍賣，由劉
    冠妤之父劉大森之胞妹劉秋鷹於108年2月20日得標，並於10
    8年4月3日辦畢所有權轉登記。
  ㈦劉秋鷹於109年2月5日將000地號土地所有權移轉登記與劉冠
    妤。000地號土地於劉秋鷹及劉冠妤取得所有權前，其上已
    鋪設系爭地上物。
六、得心證之理由：
　㈠系爭地上物非祭祀公業張琯溪公所設置，祭祀公業張琯溪公
    並未占有000地號土地：
　　⒈劉冠妤主張：祭祀公業張琯溪公設置系爭地上物，並在000
      地號土地上設置通行柵欄及噴漆編列車位號碼管理，闢為
      停車場供祭祀公業張琯溪公之宗祠使用云云，固據提出照
      片為證（見原審卷一31-35頁、185-189頁）。然徐大維於
      臺灣○○地方檢察署（下稱○○地檢）109年度他字第265號案
      件（下稱他字案）偵查中供稱：伊是000地號土地共有人
      之一，也是持分最多的人，當時在104年間因為環保局通
      知伊去清理雜草，伊為了環境整潔，在106年間與張明煥
      一起請江燻庭（按為黑龍江建設公司實際負責人）幫忙施
      工，花了200多萬元，鋪設草磚等，在劉大森標到000地號
      土地前，就已經有鋪設草磚設置等語（見他字案影卷160
      頁），且江燻庭於○○地檢110年度偵續字第11號案件（下
      稱偵續字案）陳稱：祭祀公業張琯溪公及徐大維委託伊鋪
      設草磚，當時徐大維是000地號土地共有人，他說要做就
      一起做等語（見偵續字案影卷00、24頁），復參以祭祀公
      業張琯溪公與龍佑營造有限公司（下稱龍佑公司）簽立之
      停車場工程契約書（見偵續字案影卷29-39頁），其記載
      工程地點為000-00地號土地，足見祭祀公業張琯溪公僅委
      託龍佑公司在000-00地號土地鋪設地磚及植草磚，而徐大
      維亦要在000地號土地鋪設地磚及植草磚，為求景觀一致
      ，而一併由江燻庭處理，兩地之地磚及植草磚材質及顏色
      才會一致，堪認徐大維與祭祀公業張琯溪公各自委託江燻
      庭分別在000地號土地及000-00地號土地鋪設地磚及植草
      磚，是系爭地上物並非祭祀公業張琯溪公所鋪設。又徐大
      維於偵續字案陳稱：伊是建商身分，原本就是要將000地
      號土地經變價拍賣取得後，做完整停車場，若伊取得000
      地號土地所有權，就可以依105年與祭祀公業張琯溪公協
      議劃設停車場等語（見偵續字案影卷00頁），且依徐大維
      與祭祀公業張琯溪公於105年5月18日簽立之土地開發合作
      契約書之附圖（見偵續字案55頁），祭祀公業張琯溪公與
      徐大維當時確有協議將000地號土地分配由祭祀公業張琯
      溪公取得，亦即徐大維原本計劃經由分割共有物之變價拍
      賣程序取得000地號土地全部所有權，而先行鋪設系爭地
      上物，以備事後依上開土地開發合作契約將000地號土地
      交予祭祀公業張琯溪公，與祭祀公業張琯溪公所有之000-
      00地號土地合併供做停車場使用，然000地號土地卻由劉
      秋鷹標得，徐大維即無法將000地號土地交予祭祀公業張
      琯溪公，且劉冠妤亦未能舉證證明徐大維係受祭祀公業張
      琯溪公指示於劉秋鷹標得後仍繼續占有000地號土地，故
      祭祀公業張琯溪公從未對000地號土地擁有事實上管領力
      ，實堪認定。
　　⒉劉冠妤主張：祭祀公業張琯溪公在000地號土地上設置停車
      升降桿，致伊無法出入000地號土地云云。然該停車升降
      桿係設立在祭祀公業張琯溪公所有之000-00地號土地上，
      有○○地政110年1月11日○○○○字第000000號○○○○成果圖可憑
      （見他字案影卷364頁），且○○地檢檢察官曾命○○縣政府
      警察局○○分局偵查隊員於109年9月1日至現場勘查，該員
      之偵查報告書記載「二、本分局員警於109年9月1日前往
      現場勘查，除張氏宗祠鐵閘門上鎖外，工地圍籬大門及停
      車場柵欄均未關閉。三、本分局員警於109年9月14日前往
      現場勘查，除張氏宗祠鐵閘門上鎖外，工地圍籬未關閉。
      另停車場柵欄未下放，但因工地施工擺放三角錐。四、本
      分局員警於109年9月22日會同告訴代理人劉大森、被告張
      明煥、江燻庭前往會勘，除張氏宗祠鐵閘門上鎖外，工地
      圍籬大門未關閉。另停車場柵欄未下放，但因工地施工擺
      放三角錐」（見他字案影卷272頁），復參以偵查報告書
      附件照片，000地號土地東側為植草磚及地磚，可經由000
      -00地號土地至外圍之柏油路面（見偵續字案影卷274頁上
      方中間照片），核與○○地檢署檢察官於109年12月1日至現
      場勘驗所製之勘驗筆錄所載「1.警方於9月1日拍攝之現場
      照片，上排第3張照片顯示為開放之鐵門，二片鐵門間為
      柏油道路，而沿該柏油道路往系爭土地方向行走，左側皆
      有與系爭土地連結之開放空間，而得隨時進出系爭土地。
      ....3.系爭土地四周有建案在進行，有工程車出入，但除
      鄰近張祖祠方向，有張祖祠之圍籬外，均無將系爭土地與
      外界隔離之，任何人皆可出入」（見他字案影卷365頁）
      等情相符，是縱劉冠妤提出該停車升降桿放下之照片（見
      原審卷一31頁），惟劉冠妤並未證明該照片所示停車升降
      桿放下時間長短，參以多次現場會勘均未見該停車升降桿
      放下，且依前揭偵查員及檢察官會勘紀錄，祭祀公業張琯
      溪公並無阻礙劉冠妤通行之情，實難單憑停車升降桿設於
      000-00地號土地上，即得推認祭祀公業張琯溪公有占有00
      0地號土地之意。再者，徐大維係先行在000地號土地鋪設
      地磚及植草磚，計劃將來取得000地號土地全部所有權後
      ，再與000-00地號土地合併做為停車場，故該停車升降桿
      及停車編號，均係以徐大維取得000地號土地所有權為前
      提之準備工作，後因劉秋鷹標得000地號土地所有權，徐
      大維之計畫即告破滅，而無法將000地號土地與000-00地
      號土地合併做為停車場，該停車升降桿及停車編號均因計
      晝不當而成為無用工程，並無法使祭祀公業張琯溪公對00
      0地號土地產生事實上管領力，劉冠妤亦未能證明祭祀公
      業張琯溪公於其標得000地號土地後，仍藉由停車升降桿
      或停車編號占有000地號土地之事實，是本院認尚不得以
      先前計畫設置停車升降桿及停車編號等事實，而推認祭祀
      公業張琯溪公於劉秋鷹標得000地號土地後，有將000地號
      土地充做停車場而占有之意。
　　⒊綜上，祭祀公業張琯溪公自劉秋鷹標得000地號土地後，並
      未占有000地號土地，則劉冠妤主張祭祀公業張琯溪公自
      其標得土地起至110年10月12日止無權占有系爭土地，應
      給付相當於租金之不當得利106,560元本息云云，即無理
      由。
　㈡劉冠妤通行0至0土地，應按年給付0土地面積乘以申報地價6%
    ，及0至0土地面積乘以申報地價000/000000之償金予祭祀公
    業張琯溪公：
　　⒈民法第787條規定：「土地因與公路無適宜之聯絡，致不能
      為通常使用時，除因土地所有人之任意行為所生者外，土
      地所有人得通行周圍地以至公路。前項情形，有通行權人
      應於通行必要之範圍內，擇其周圍地損害最少之處所及方
      法為之；對於通行地因此所受之損害，並應支付償金」。
      又按私人因特定目的，於自己所有之土地自行設置道路，
      供自己或因私法關係經其同意，提供特定人作為道路使用
      者，其性質與既成道路，或因公用地役關係成為一般不特
      定人得通行使用之所謂既成道路不同。私有道路設置後，
      土地所有人對該私有道路仍保有所有權及本於所有權而生
      之各種權能，包括管理權、使用權，故非土地所有人同意
      通行使用之不特定人，除有其他特別情事，要無在該私設
      道路自由通行使用之權利。查000、000-00、000-000、00
      0-0地號土地（即0至0土地）非屬供公眾通行道路，且000
      、000-000、000-0地號土地（即0至0土地）為○○縣政○○○
      （造）字000-000號建造執照依法留設之私設道路等情，
      有○○縣政府109年10月16日○○○字第0000000000號函可憑（
      見原審卷三21-25頁）。據此，0至0土地係僅供上開建照
      住戶通行之私設道路，劉冠妤並非祭祀公業張琯溪公同意
      通行0至0土地之人，本無通行權利，然因其主張袋地通行
      權有理由而得通行0至0土地，致祭祀公業張琯溪公就0至0
      土地之所有權，另受到除上開建照住戶外之限制，難認祭
      祀公業張琯溪公未受有損害，是劉冠妤辯稱：0至0土地本
      為道路，供其通行，祭祀公業張琯溪公未受有損害云云，
      即非可採。另0土地部分並非道路，本非供不特定人通行
      ，是劉冠妤通行0土地使祭祀公業張琯溪公之所有權受限
      ，祭祀公業張琯溪公當然受有損害。
　　⒉按民法第787條、第788條所稱之償金，係指通行權人之適
      法通行行為致通行地所有人不能使用土地所受損害之補償
      而言，該償金之計算標準與支付方法，民法雖未設有規定
      ，惟核定該給付，仍應先確定通行地之位置與範圍，並斟
      酌通行地所有人所受損害之程度，即按被通行土地地目、
      現在使用情形，以及其形狀、附近環境、通行以外有無其
      他利用價值、通行權人是否獨占利用、通行期間係屬永久
      或暫時等具體情況而定，至通行權人因通行所得之利益，
      則非考量之標準（最高法院94年度台上字第2276號判決意
      旨參照）。次按土地法第97條規定：「城市地方房屋之租
      金，以不超過土地及其建築物申報總價額年息百分之十為
      限」。該條規定，於租用基地建築房屋，準用之，為同法
      第105條所明定。而土地法第97條及實施都市平均地權條
      例第42條、第43條關於房屋及基地計收租金之規定，於損
      害賠償事件，雖非當然一體適用，然亦未嘗不可據為計算
      賠償之標準。準此，劉冠妤通行0至0土地，其償金之給付
      ，自得依上述標準定之。查：
　　　(0)0土地為○○縣○○市○○段000000地號土地，為都市計畫住
        宅區用地，有○○縣○○市都市計畫土地使用分區（或公共
        設施用地）證明書等可參（見原審卷一55頁），並參以
        0土地附近有○○國小、○○果菜市場、○○市戶政事務所、○
        ○公園、○○市公所、○○國小、衛生福利部○○醫院，由○○
        街往南兩側亦有各種商店，生活機能完善，有Google衛
        星照片可憑（見本院卷二127頁），0土地目前供停車場
        使用等一切情狀，認祭祀公業張琯溪公所受損害應按年
        以0土地面積乘以申報地價6%計算。
　　　(0)0至0土地分別為○○縣○○市○○段000○0000000○00000地號
        土地，均為都市計畫住宅區用地，有○○縣○○市都市計畫
        土地使用分區（或公共設施用地）證明書等可憑（見原
        審卷一55頁、卷三281頁），另0至0土地附近工商情況
        如前所述，目前供道路使用等一切情狀，認0至0土地基
        本之通行償金先各以0至0土地面積乘以申報地價年息6%
        計算，再考量0至0土地係被上訴人之私設道路，祭祀公
        業張琯溪公己同意附近之000戶住戶通行，有○○縣政府1
        11年5月30日○○○字第0000000000號、111年7月25日○○○
        字第0000000000號函可稽（見本院卷一329頁、卷二43
        頁），復為祭祀公業張琯溪公所不爭執（見本院卷二32
        、33、55頁），則祭祀公業張琯溪公之0至0土地所有權
        本己受通行使用之高度限制，再因劉冠妤行使袋地通行
        權而致祭祀公業張琯溪公增加之損害，顯與只有劉冠妤
        通行0至0土地時所受之損害不同，自不得直接按照前述
        之0至0土地申報地價年息6%計算。查0至0土地原供000
        戶住戶通行，則每戶造成祭祀公業張琯溪公所有權受限
        損害為0至0土地申報地價年息6/00000（計算式：6%00
        0＝6/00000），另考量劉冠妤所有之000地號土地面積00
        0平方公尺，而上開住戶建物不計法定空地之基地面積
        約140至170平方公尺左右，有上開○○縣政府函文所檢附
        之使用執照可憑（見本院卷○000-000頁），故0至0土地
        供劉冠妤所有000地號土地通行，相當供約2.8戶住戶通
        行，則祭祀公業張琯溪公因此而受損害應以0至0土地申
        報地價年息000/000000（計算式：6/000002.8＝000/00
        0000）計算，較為合理。
　　⒊原審判決關於確認劉冠妤得通行0至0土地及命祭祀公業張
      琯溪公容忍劉冠妤在0至0土地埋設水管、電力、電信、瓦
      斯或其他管線，及於0土地設置排水溝、鋪設柏油或水泥
      道路部分，未據祭祀公業張琯溪公聲明不服，業於110年1
      2月5日確定（見原審卷三401、405頁），故劉冠妤應自該
      日起至終止通行之日止，按年支付0土地面積乘以申報地
      價6%，及0至0土地面積乘以申報地價000/000000之償金。
七、綜上所述，㈠祭祀公業張琯溪公依民法第787條第2項之規定
    ，請求劉冠妤自110年12月5日起至終止通行之日止，按年給
    付0至0土地面積乘以申報地價000/000000，及0土地面積乘
    以申報地價6%之償金，為有理由，應予准許，逾此部分，則
    無理由，應予駁回。㈡劉冠妤依不當得利法律關係，請求祭
    祀公業張琯溪公給付劉冠妤106,560元，及自110年10月5日
    起至清償日止，按週年利率5%計算之利息，為無理由，應予
    駁回。上開㈠部分：⒈原審就0至0土地償金（除確定部分外）
    超過上開應准許部分，為劉冠妤敗訴之判決，自有未洽，劉
    冠妤上訴意旨就此部分指摘原判決不當，求予廢棄改判，為
    有理由，應由本院予以廢棄，改判如主文第二項所示；⒉上
    開0至0土地償金應准許部分，原審為劉冠妤敗訴之判決，核
    無違誤，劉冠妤上訴意旨就此部分仍執陳詞，指摘原判決不
    當，求予廢棄，為無理由，其此部分上訴應予駁回；⒊原審
    就0至0土地償金（除確定部分外）所為祭祀公業張琯溪公敗
    訴之判決，核無違誤，應予以維持，祭祀公業張琯溪公上訴
    意旨指摘原判決此部分不當，求予廢棄改判，為無理由，應
    駁回此部分之上訴；⒋0土地償金應准許部分，扣除原審判命
    給付，劉冠妤應按年再給付0土地面積乘以申報地價3%之償
    金予付祭祀公業張琯溪公，原審就此部分為祭祀公業張琯溪
    公敗訴之判決，尚有未合，祭祀公業張琯溪公指摘原判決此
    部分不當，求為廢棄改判，為有理由，爰由本院改判如主文
    第三項所示；⒌原審判決命劉冠妤給付0土地償金部分，核無
    違誤，劉冠妤上訴意旨就此部分仍執陳詞，指摘原判決不當
    ，求予廢棄，為無理由，其此部分上訴應予駁回。另上開㈡
    部分，原審為劉冠妤敗訴之判決，核無不合，劉冠妤上訴論
    旨指摘此部分原判決不當，求予廢棄改判，為無理由，亦應
    駁回其此部分上訴。
六、本件事證已臻明確，兩造其餘攻擊、防禦方法及證據，經本
    院審酌後認對判決結果不生影響，爰不一一論述，附此敘明
    。
據上論結，本件兩造上訴均一部有理由，一部無理由，依民事訴
訟法第449條第1項、第450條、第79條，判決如主文。
中　　華　　民　　國　　111 　年　　10　　月　　26　　日
                 民事第八庭   審判長法　官  杭起鶴
                                    法　官  羅智文
                                    法　官  黃裕仁
正本係照原本作成。
祭祀公業法人○○縣張琯溪公如不服本判決，應於收受送達後20日
內向本院提出上訴書狀，其未表明上訴理由者，應於提出上訴後
20日內向本院補提理由書狀（均須按他造當事人之人數附繕本）
。因疫情而遲誤不變期間，得向法院聲請回復原狀。
上訴時應提出委任律師或具有律師資格之人之委任狀；委任有律
師資格者，另應附具律師資格證書及釋明委任人與受任人有民事
訴訟法第466條之1第1項但書或第2項所定關係之釋明文書影本。
如委任律師提起上訴者，應一併繳納上訴審裁判費。
劉冠妤不得上訴。　　　　　　　　　　　　　　　　　　                                        書記官  王麗珍
　　　　　　　　　　　　　　　　　　
中　　華　　民　　國　　111 　年　　10　　月　　26　　日